臺灣苗栗地方法院刑事判決　　　　　　　　90年度訴字第30號
公　訴　人　臺灣苗栗地方法院檢察署檢察官
被　　　告　己○○
　　　　　　　　　　號
共　　　同
選任辯護人　羅秉成律師
　　　　　　魏順華律師
被　　　告　乙○○
　　　　　　　　　　號之3
　　　　　　戊○○
共　　　同
選任辯護人　魏早炳律師
　　　　　　陳恩民律師
　　　　　　魏翠亭律師
上列被告等因貪污治罪條例等案件，經檢察官提起公訴（86年度
偵字第1391號、89年度偵字第139 號），本院判決如下：
    主  文
己○○共同依據法令從事公務之人員，對於監督之事務，直接圖
利，處有期徒刑陸年；褫奪公權參年。
乙○○、戊○○均無罪。
    事  實
一、丁○○（於民國90年12月16日死亡，業經本院判決公訴不受
    理），於苗栗縣政府發包興建之「苗栗縣卓蘭鎮白布帆大橋
    新建工程」（下稱：白布帆大橋新建工程）時係苗栗縣政府
    建設局土木課技士，自82年4 月間起至84年10月間止，奉派
    主辦白布帆大橋新建工程，綜理該工程委託設計、公告、招
    標、發包、監驗、結算等事宜。己○○時任苗栗縣卓蘭鎮公
    所建設課技士，奉派就近辦理該工程監工事宜，均為依據法
    令從事公務之人員。依行政院訂頒各機關辦理公有建築物作
    業要點第26點規定：「各機關應指派監工確實監督承包商履
    行合約，按圖說施工，並依規定辦理工程及材料之檢（試）
    驗工作」。而依苗栗縣政府委託中基工程顧問有限公司（下
    稱：中基公司）設計該工程規格，係於橋樑二側分設A1（大
    安溪北岸即苗栗縣卓蘭鎮境內）、A2（大安溪南岸）橋台，
    另於A1、A2橋台間，分設P1至P4橋墩，用以共同撐持橋面，
    另於橋台沉箱、墩柱外圍處，沿河岸施作基礎及壁體均為獨
    立結構體之翼牆一座，將橋台沉箱、墩柱包覆於內，二者間
    隙處則填充天然砂石，俾免溪水沖刷河岸邊坡侵及橋台。丁○○、己○○均明知其中A1橋柱與翼牆，依原設計圖所示，
    係各自獨立之結構體，二者之間應填充天然砂石，惟現場施
    工結果，該翼牆部分跨座在A1橋柱沈箱上120 公分，該工程
    施工結果，既與原設計圖不符，且因翼牆部分跨座在A1橋柱
    沈箱上。而減省鋼筋、水泥、天然級配等建材之使用及人力
    等費用，此部分應自工程款中扣除，惟丁○○、己○○竟共
    同基於圖利日泰營造有限公司不法利益之犯意，違背監工應
    確實監督承包商履行合約按圖說施工，並依規定辦理工程及
    材料檢驗工作之法令，未將該減省之用料及人力費用扣除，
    圖利日泰營造有限公司125,151 元，日泰營造有限公司因而
    獲得該利益。嗣於85年8 月間，因賀伯颱風帶來豪雨沖刷大
    安溪河岸，致該翼牆剝離、橋面坍塌。
二、案經法務部調查局苗栗縣調查站移送臺灣苗栗地方法院檢察
    署檢察官偵查起訴。
    理  由
壹、被告己○○有罪部分
一、關於證據能力之認定：
    (一)按新修正刑事訴訟法係於92年2月6日經總統公布施行，而
      同日公布施行之新修正刑事訴訟法施行法增訂第7條之3復
      規定：「中華民國九十二年一月十四日修正通過之刑事訴
      訟法施行前，已繫屬於各級法院之案件，其以後之訴訟程
      序，應依修正刑事訴訟法終結之。但修正刑事訴訟法施行
      前已依法定程序進行之訴訟程序，其效力不受影響。」本
      件係於90年2 月1 日起訴繫屬於第一審之本院，則同案被
      告乙○○、證人庚○○、丙○○於調查局或偵查中之供述
      或作證，均在新修正刑事訴訟法施行前依舊訴訟法法定程
      序踐行之訴訟程序，依上開規定，其效力不受新修正刑事
      訴訟法之影響。是被告己○○爭辯同案被告乙○○、證人
      庚○○、丙○○於調查局之供述或證詞屬傳聞證據，無證
      據能力，尚有誤解。
    (二)按公務員職務上製作之紀錄文書、證明文書，除顯有不可
      信之情況外，得為證據，刑事訴訟法第159 條之4 第1 款
      有明文規定。此係因公務員職務上製作之紀錄文書或證明
      文書，係公務員依職權所為，與其責任、信譽攸關，若有
      錯誤、虛偽，公務員可能因此擔負刑事及行政責任，且該
      等文書經常處於可能受公開檢查之狀態，其正確性及真實
      之保障極高；且具有一定程度之不可代替性，是除非有顯
      不可信之情況外，上開公務文書應具有證據能力。本件臺
      灣新竹地方法院檢察署履勘現場筆錄（見85他317 卷，第
      3 頁）係檢察官率同書記官並會同苗栗縣調查站及苗栗縣
      政府、卓蘭鎮公所等相關人員履勘現場時，由書記官紀錄
      勘驗情形而製作之文書，並繪製勘驗現場略圖，經查並無
      顯不可信之情況，應認上開文書得作為證據。被告己○○
      爭辯其證據能力，不足採取。
二、認定犯罪事實所憑之證據及理由
    (一)系爭白布帆大橋新建工程發包興建時，被告丁○○主辦該
      工程之委託設計、公告、招標、發包、監驗、結算等事宜
      ；被告己○○則負責就近辦理該工程監工事宜等事實，有
      白布帆大橋新建工程監工日報及營繕工程結算驗收證明書
      各1冊可稽，並為兩造所是認。
    (二)同案被告甲○係系爭白布帆大橋新建工程承包施作之日泰
      公司實際負責人，乙○○則係該公司派駐施工現場負責人
      ，戊○○為該工程之工地主任，有白布帆大橋新建工程合
      約（含設計圖）及該新建工程設計第二次修正設計變更預
      算書各1冊可憑，且為兩造所不爭。
    (三)關於白布帆大橋工程原設計及發包內容，顯示A1橋柱、沉
      箱與翼牆是否各自獨立之結構體？（爭點一）經查：
      1.關於橋樑的橋柱、沉箱及翼牆在橋樑的功能，其中橋柱
        是支撐橋樑上部結構的載重，沉箱是將橋柱的載重傳遞
        到基礎土壤，翼牆則為包覆橋台背填的土壤；在一般橋
        樑的設計及建築上，靠岸的橋柱與沉箱是一體的，翼牆
        與橋柱、沉箱是分開的。而系爭白布帆大橋新建工程的
        翼牆與橋柱、沉箱是分開的等事實，業據證人即系爭白
        布帆大橋新建工程設計人丙○○於本院審理中結證明確
        （見本院訴卷(三)，第166 頁）。並有系爭白布帆大橋新
        建工程合約（證據清單編號5.）及預算書（證據清單編
        號6.）內的設計圖顯示其中翼牆與橋柱、沉箱均有獨立
        分開之結構體及造型、尺寸、用料之說明圖即附圖一的
        系爭白布帆大橋新建工程的縱斷面圖N.S.、橫斷面圖N.
        S.、沉箱鐵腳大樣圖及每座沉箱工程數量表、每座沉箱
        鋼筋數量表，以及附圖二的墩式橋台平面圖N.S.、墩式
        橋台剖詳圖（A-A 剖視）N.S.、橋台翼牆之甲種擋土牆
        詳圖、胸牆詳圖S=1/50（B-B 剖視）等的設計圖暨該擋
        土牆的尺寸及鋼筋配置表、工程數量表、設置明細表等
        可稽。
      2.系爭白布帆大橋新建工程雖曾經變更設計，但經第二次
        修正後，系爭工程有關翼牆與沉箱二者設計上並未作任
        何變更，此可從系爭白布帆大橋新建工程設計第二次修
        正設計變更預算書（證據清單編號13）內之第2-23及第
        3-23號平面圖、縱斷面圖，及該預算書內之工程數量計
        算表第17頁及第18頁之A1、A2台及翼牆計算明細，與系
        爭白布帆大橋新建工程設計預算書（證據清單編號6.）
        內之工程數量計算表第17頁及第18頁之A1、A2台及翼牆
        計算明細之數據，比對結果，二者完全一樣，並未增、
        減工程，或增加原物料，可資證明。再觀之系爭白布帆
        大橋新建工程之營繕工程結算驗收證明書（證據清單編
        號14）內之第2-23號及第3-23號平面圖、縱斷面圖，也
        顯示在系爭工程結算時，系爭工程的翼牆設計亦未變更
        至明。此復經證人即系爭白布帆大橋新建工程原設計人
        丙○○於本院審理中當場比對上述原設計圖與第二次變
        更後之設計圖後結證關於翼牆與橋柱、沉箱是分開的情
        形，並沒有變更等語明確（見本院訴卷(三)，第166 頁）
        。
    (四)關於白布帆大橋工程施工結果，部分翼牆跨座於A1橋柱之
      沉箱上，是否與原設計圖不符？（爭點二）經查：
      1.系爭白布帆大橋新建工程施工結果，部分翼牆有跨座於
        A1橋柱之沉箱上（但跨座之寬度部分，是否與原設計圖
        不符，尚有爭執）之事實，有系爭白布帆大橋新建工程
        之施工照片（見87年3 月23日搜索日泰營造公司所查扣
        照片編號E3、附件(一)蓋有「技士丁○○」騎縫章之施工
        照片編號）、從側面拍攝白布帆大橋受損後之照片（
        見85年8 月9 日會勘照片A2）、鳥瞰照片（見附件(三)編
        號B9照片）及丈量照片（見本院卷(一)，第109 頁）可稽
        ，並經證人即設計系爭白布帆大橋新建工程之丙○○證
        述屬實，證人即系爭白布帆大橋災害毀損後承包修復工
        程之庚○○亦於87年2 月6 日苗栗縣調查站調查時證述
        其當時在施作大橋搶修工程時，有見到該橋翼牆自東側
        包護到沈箱時即施作在沈箱上，而非施作在沈箱外圍（
        見86偵1391卷，第25-2頁）等語可佐，且為兩造所不爭
        執，至堪認定。
      2.依前揭二之(三)所述，系爭白布帆大橋工程原設計及發包
        內容，就A1橋柱、沉箱與翼牆係各自獨立之結構體，但
        施工結果，部分翼牆卻跨座於A1橋柱之沉箱上，顯然與
        原設計圖不符甚明。
    (五)關於白布帆大橋工程施工結果，部分翼牆跨座於A1橋柱之
      沉箱上，重疊120 公分之事證如下：
      1.系爭白布帆大橋新建工程的A1沈箱、翼牆有重疊120 公
        分之事實，除上述丈量照片（見本院卷(一)第109 頁）可
        資證明外，並經檢察官於85年8 月9 日勘驗現場屬實（
        見86偵4913卷，第3 頁）。
      2.同案被告戊○○於88年10月19日苗栗縣調查站詢問其有
        關現場履勘發現白布帆大橋橋台橋柱未依設計施作於沈
        箱中央，而係偏靠於沈箱北側偏離中心點約1.2 米位置
        ，是否屬實？戊○○亦答稱「是的」（見86偵1391卷，
        第117 頁）；戊○○並於同日與設計師丙○○對質時供
        稱A1橋台翼牆施工，計有1.2 米厚度之牆壁跨座於沈箱
        上之原因是因沈箱施放時發生位置偏宜（南移）所致等
        語（見86偵1391卷，第122 頁）可考。
      3.另同案被告乙○○於同日在苗栗縣調查站詢問時亦坦稱
        現場履勘所發現A1橋柱未依設計施作於沈箱中央，而係
        偏靠北側偏離中心點約1.2 米位置乙情屬實（見86偵13
        91卷，第117 頁）可佐。
    (六)關於部分翼牆跨座於A1橋柱之沉箱上，與設計圖比較，是
      否可減少鋼筋、混凝土、天然級配等建材及人力等費用，
      合計125,151 元？（爭點四）經查：
      1.白布帆大橋新建工程A1橋柱與翼牆二者之間應填充天然
        砂石料，有附圖一之縱斷面圖N.S.及附圖二之墩式橋台
        剖詳（A-A 剖視）N.S.可按，並為兩造所是認。
      2.系爭白布帆大橋新建工程施工結果因翼牆跨座於A1橋柱
        之沉箱上，與設計圖比較，可減少鋼筋、混凝土、天然
        級配等建材及人力等費用，合計為125,151 元之事實，
        業據證人即該大橋之設計師丙○○到庭結證屬實（見本
        院卷(三)，第171 、172 、203 頁），並提出其親筆簽名
        確認之附圖三詳列以原合約單價之計算式之計算書為憑
        。觀之白布帆大橋工程原設計及發包內容，顯示A1橋柱
        、沉箱與翼牆係各自獨立之結構體（詳前述二之(三)），
        而施工結果造成翼牆跨座於沈箱而重疊120 公分的情形
        （如附圖三計算書所繪D 剖面圖），顯見其中就該圖A
        、B 、C 三部分重疊必然可減省鋼筋、混泥土等建材費
        用及相關的人力等費用，又A1橋柱與翼牆二者之間之面
        積減少當然也可減省填充天然砂石料等建材及相關的人
        力等費用，故證人丙○○之證詞應堪採信。
    (七)關於被告等於驗收結算時，如有前項減省費用存在，是否
      未將減省建材及人力之費用扣除？（爭點五）經查：
      從系爭白布帆大橋新建工程營繕工程結算驗收證明書內，
      被告丁○○簽認的7/23、2/23結算竣工圖、結算明細表、
      工程數量計算表等資料，與該工程第二次修正設計變更預
      算書內的7/23、2/23之設計圖、設計變更預算詳細表、工
      程數量計算表等資料，互相核對結果，於結算驗收時，技
      士丁○○就系爭A1橋柱、沈箱與翼牆之工程數量計算表係
      完全影印複製第二次修正設計變更預算書內的工程數量計
      算表內容，而為結算驗收，足見系爭白布帆大橋新建工程
      於結算驗收時，就翼牆跨座於A1橋柱之沉箱上因而減省建
      材及人力之前述費用125,151 元，並未予以扣除，甚為明
      確。
    (八)關於翼牆跨座於A1橋柱之沉箱上違反設計圖，被告己○○
      是否知情？（爭點三）經查：
      1.被告己○○於88年12月22日苗栗調查站詢問時坦承系爭
        白布帆大橋新建工程A1橋台之沈箱於施放過程，發生向
        南側偏移而占用原設計應行施作翼牆之位置，該段緊鄰
        沈箱之翼牆，於施工時，為配合銜接兩側之翼牆頂面，
        故不得不縮減該段翼牆基腳之寬度，而將部分翼牆跨座
        於沈箱上面，丁○○與我在該工程施工期間，平均每週
        最少會至施工現場監看工程執行狀況一次，前述A1橋台
        因沈箱偏移而將該段翼牆跨座於沈箱上施工等，是我和
        丁○○一同至現場監工時發覺的等語（見89偵139 卷，
        第4頁反面、第5頁）。
      2.共同被告丁○○於89年5 月19日檢察官偵訊時供稱：是
        己○○打電話告訴我翼牆有跨座沈箱之上，我再去現場
        會勘（見86偵1391卷，第162 頁）。被告己○○於同一
        期日檢察官訊問時亦坦承：「我到現場有看到（翼牆）
        跨座在沈箱上面」等語（見86偵1391卷，第164頁）。
      3.由被告己○○及丁○○兩人之前開供詞參互以觀，足證
        對於系爭白布帆大橋新建工程的翼牆有跨座於A1橋柱之
        沉箱上而違反設計圖乙情，被告己○○係知情的，且同
        案被告丁○○也是知情的。
    (九)關於被告丁○○、己○○是否有違背法令，圖利廠商之主
      觀犯罪故意？（爭點六）
      1.按行政院訂頒各機關辦理公有建築物作業要點第26點規
        定：「各機關應指派監工確實監督承包商履行合約，按
        圖說施工，並依規定辦理工程及材料之檢（試）驗工作
        」。
      2.系爭工程無論是原工程合約之設計圖，或第1 、2 次變
        更設計圖，關於翼牆及沈箱均有獨立之結構圖及造型、
        尺寸、用料之說明書。因而縱使從A1橋台放樣施工，會
        發生翼牆與沈箱重疊15或20公分之情況，在施作翼牆基
        座時，一定會發現翼牆基座與圖說不符；翼牆往上施工
        時，更會發現翼牆無法做成圖說之造型及應有之規格。
        惟被告己○○、丁○○對於系爭白布帆大橋新建工程既
        均負有監工之責，且對於翼牆有跨座於A1橋柱之沉箱上
        而違反設計圖之情事，也均知情（如前述），竟不依規
        定確實監督承包商履行合約，按圖說施工，或認為按圖
        施工確有困難，也應依程序向設計單位反應改善後再施
        工，渠等竟不依約或依規定向設計單位反應改善，仍任
        由包商未按圖說施工，且於施工結果與原設計不符，可
        減省的材料、工錢等費用125,151 元，依規定也應自工
        程款扣除，但驗收結算時竣工圖竟仍以原設計圖影印，
        表明翼牆與沈箱各自獨立，合乎圖說規格、尺寸及造型
        ；結算書也以預算書影印計價，完全棄守監造、稽核之
        功能，在在顯示被告己○○、丁○○主觀上有圖利之犯
        罪故意。
三、被告己○○辯解，本院之判斷：
    (一)被告己○○辯稱：其於系爭翼牆工程施作時，並不知有跨
      座沉箱之事，亦不知跨座沉箱與設計圖不符云云。經查：
      系爭翼牆工程施工時跨座於A1橋柱之沉箱上而違反設計圖
      之事，被告己○○是知情的，前已詳述（見前述二之(八)）
      ，被告己○○徒以調查人員誤導而為錯誤之附和陳述飾圖
      卸責，不足採。
    (二)被告己○○辯稱：系爭翼牆部分跨座沉箱之事實，並無違
      反設計圖云云。經查：系爭白布帆大橋工程原設計及發包
      內容，就A1橋柱、沉箱與翼牆係各自獨立之結構體，但施
      工結果，部分翼牆卻跨座於A1橋柱之沉箱上，顯然與原設
      計圖不符之情，前亦已詳述（見前述二之(四)）。雖證人丙○○於本院審理中證述：依圖號7/23之設計圖（參附圖二
      ）施工，翼牆靠沉箱正面部分約有20公分跨座等語（參本
      院94年9 月23日審判筆錄），固然可證明依原設計圖系爭
      翼牆會有部分與沉箱跨座重疊之情形，但此情形在施作翼
      牆基座時，一定會發現翼牆基座與圖說不符；翼牆往上施
      工時，更會發現翼牆無法作成圖說之造型及應有的規格，
      不問施工結果是否會影響結構之安全，施工單位或負責監
      工之被告己○○等不依約或依規定向設計單位反應改善，
      而作成翼牆跨座沉箱120 公分之結果，有違反設計圖之情
      形甚為明確，
    (三)被告己○○辯稱：系爭翼牆跨座沉箱是否為1.2 公尺，尚
      有爭議云云。經查：系爭白布帆大橋工程施工結果，翼牆
      跨座於A1橋柱之沉箱上120 公分之事實，業已說明如上（
      詳前述二之(五)）。至於證人丙○○於94年9 月23日本院審
      理中所證依丈量照片（本院卷(一)，第109 頁）推估翼牆跨
      座於沈箱上不到1 公尺云云，惟查證人丙○○同時自承於
      系爭翼牆施工期間及本案案發後都沒有看過工地，該丈量
      照片也不是我照的（見本院卷(三)，第183 頁）。參以丈量
      照片中量尺所置放的角度及相關位置會影響丈量結果，故
      單憑照片實無法正確判斷實際的尺寸，是丙○○上開「不
      到1 公尺」之推估，難予採信。
    (四)被告己○○謂其無圖利日泰營造有限公司之意圖，也無圖
      利之行為乙節，惟查被告有違背法令，圖利廠商之主觀犯
      罪故意及圖利行為，前已述及（見前述二），且查系爭翼
      牆施工期間長達1 月以上，翼牆與沈箱重疊之半圓深120
      公分、長、高數公尺，體積龐大，若無圖利包商的故意，
      不應視而不見。縱如被告己○○所自承其手上沒有合約書
      、工程書、預算書，1 個多月才到現場1 次為真，則以此
      種不論包商如何施工都可以的態度擔任監工，其圖利包商
      之心態至為明顯。是其上開所辯，係卸責之詞。
    (五)被告己○○辯稱：系爭工程結算驗收時，日泰營造有限公
      司本得對苗栗縣政府請求超出第二次變更設計之22餘萬元
      工程款，若結算當時應扣除該跨座重疊部分之工程款12餘
      萬元，則以上開22萬元之工程款扣抵尚綽綽有餘，此部分
      縱應扣而未扣，亦因拋棄而不生圖利結果云云。惟查：日
      泰營造有限公司於系爭工程款結算時，自願拋棄超出第二
      次變更設計之22餘萬元工程款之請求權，與被告己○○、
      丁○○等係依據法令從事公務之人員，應依法律命令所定
      ，執行其職務乃屬兩回事。被告己○○係奉命擔任系爭工
      程之監工，對於營造商明顯未依設計圖說進行系爭翼牆的
      施工，且於工程結算驗收時，就翼牆跨座於A1橋柱之沉箱
      上，因而減省建材及人力之費用為125,151 元，也未予扣
      除（前已詳述，見二之(七)），確有圖得日泰營造有限公司
      該125,15 1元之不法利益，不能因日泰營造有限公司有拋
      棄其他部分的工程款而卸免其責。
四、論罪科刑的理由：
    (一)查被告己○○於行為後，貪污治罪條例第6 條第1 項第4
      款有關公務員對於監督之事務圖利罪之處罰規定，已先後
      於85年10月23日、90年11月17日兩度修正公布施行，其行
      為時法、中間法及裁判時法分述如下：
      1.被告己○○行為時係觸犯81年7 月17日修正公布之貪污
        治罪條例第6 條第1 項第4 款規定：「對於主管或監督
        之事務，直接或間接圖利者」、「處5 年以上有期徒刑
        ，得併科新臺幣100 萬元以下罰金」。
      2.中間法即85年10月23日修正公布之該條例，就該圖利罪
        之犯罪構成要件修正為：「對於主管或監督之事務，直
        接或間接圖私人不法之利益者」，並修正法定刑其中之
        罰金刑度提高為「得併科新臺幣3,000 萬元以下罰金」
        。
      3.裁判時法即90年11月17日修正公布之該條例，就該圖利
        罪之構成要件修正為為：「對於主管或監督之事務，明
        知違背法令，直接或間接圖自己或其他私人不法利益，
        因而獲得利益者」，至於刑度則與修正前相同，並無變
        更。換言之，新法的犯罪構成要件，以明知違背法令圖
        利，且因而獲得利益者為限，與舊法有異。
    (二)本件被告己○○之行為同時符合行為時法、中間法及裁判
      時法之構成要件，故有新舊法比較適用問題。新法即裁判
      時法以明知違背法令，圖自己或其他私人不法利益，且因
      而獲得利益為要件，將刑之可罰性，限縮在圖私人不法利
      益，排除圖利國庫行為，並明定所圖得利益為不法利益，
      將圖利罪規定為實害犯，以獲得利益為必要，比較行為時
      法及中間時法之犯罪構成要件，雖然以裁判時法對被告己○○較為有利，但因新舊法就刑度方面比較結果，以行為
      時法對被告最有利，依刑法第2 條第1 項但書之規定，應
      適用最有利於被告之行為時法處斷。
    (三)核被告己○○所為，係觸犯行為時法即81年7 月17日修正
      公布之貪污治罪條例第6 條第1 項第4 款之依據法令從事
      公務之人員對於監督之事務，直接圖利罪。
    (四)被告己○○與丁○○間，就上開直接圖利罪，有犯意之聯
      絡及行為之分擔，依刑法第28條規定，應論以共同正犯。
      檢察官認渠2 人與同案被告甲○、乙○○、戊○○也有犯
      意的聯絡及行為的分擔，同屬共同正犯，因本院認檢察官
      所舉證據尚不足證明被告己○○等2 人與被告甲○等3 人
      有如何的犯意聯絡及行為分擔，故不予併論（理由詳後述
      ）。
    (五)附件一所示檢察官之公訴事實，其中有關被告己○○部分
      ，除犯前述圖利罪外，檢察官認被告己○○另涉犯刑法第
      193 條之監工人員違背建築術成規罪嫌，而與圖利罪有方
      法結果之牽連關係，訴請從一重罪處斷。惟按刑法第193
      條之承攬工程人或監工人於營造或拆卸建築物時，違背建
      築術成規，致生公共危險罪，其所稱之「建築物」，固指
      定著於土地之一種工作物而言，但此種工作物必須上面有
      屋面，周圍有門壁，足以避風雨而適於人之起居出入者，
      始足當之。至於僅供人車通行之橋樑，並無牆壁等類設備
      ，顯非適於吾人起居之用，尚難以建築物論。本案被告己○○雖為系爭白布帆大橋新建工程之監工人員，縱認其監
      工時有違背建築術成規，但因白布帆大橋非屬「建築物」
      ，被告己○○之行為核與刑法第193 條之監工人員違背建
      築術成規罪之構成要件尚屬有間，其行為不能論處該罪名
      ，原應為無罪之諭知，但檢察官起訴認與前述圖利罪有方
      法結果之裁判上一罪之牽連關係，故不另為無罪之諭知。
    (六)審酌被告己○○無前科紀錄，有臺灣高等法院被告前案紀
      錄表可查，其素行良好，犯罪之手段、所圖得日泰營造有
      限公司之利益，及其身為依據法令從事公務之人員，竟與
      同為公務員之丁○○共同對於監督之事務圖利他人，有辱
      官箴，對國家社會所生危害及犯後否認犯行之態度等一切
      情狀，爰量處如檢察官所求處之刑如主文第1 項所示。
    (七)被告己○○觸犯81年7 月17日修正公布之貪污治罪條例之
      罪，經宣告有期徒刑以上之刑，併依同條例第16條規定宣
      告褫奪公權3 年。
    (八)被告己○○係圖得日泰營造有限公司取得125,151 元之不
      法利益，其個人或共犯均未因犯罪而取得財物，故不另諭
      知追繳沒收，如全部或一部無法追繳時，以其財產抵償之
      ，附此敘明。
貳、被告乙○○、戊○○無罪部分
一、公訴要旨：
    (一)附件一之公訴事實，檢察官認被告乙○○、戊○○與甲○
      共同涉犯刑法第339 條第1 項之詐欺取財罪及同法第193
      條之違背建築術成規罪嫌，二罪間具有方法結果之牽連關
      係，訴請從一重處斷。
    (二)附件二之追加起訴事實，檢察官認為被告乙○○、戊○○
      、甲○與被告丁○○、己○○有犯意聯絡及行為分擔，共
      同圖日泰營造有限公司取得125,151 元工程款之不法利益
      ，為圖利罪的共犯，爰對被告乙○○、戊○○、甲○等追
      加起訴涉犯貪污治罪條例第6 條第1 項第4 款之直接圖利
      罪嫌，而與起訴之詐欺取財、違反建築術成規等罪嫌，有
      裁判上一罪之關係。
二、本院之判斷：
    (一)被訴圖利罪方面：
      按貪污治罪條例第6 條第1 項第4 款之圖利罪，係以依據
      法令從事公務之人員及受公務機關委託承辦公務之人為處
      罰對象，除非具有刑法第31條第1 項或該條例第3 條所定
      與公務人員共犯之情形，否則非公務員無由構成該罪。本
      案具有公務員身分之被告己○○、丁○○確有圖利他人之
      罪責存在，前固已述及，惟此需再進一步證明者，乃為被
      告乙○○、戊○○、甲○與被告丁○○、己○○是否有犯
      意聯絡及行為分擔（爭點七）？經查：
      1.檢察官追加起訴非屬公務員身分之被告乙○○、戊○○
        、甲○等3 人與具公務員身分之被告己○○、丁○○等
        2 人有共犯圖利罪嫌之犯意聯絡及行為分擔，究竟在如
        何之時、地，何種情形之下，如何形成合同實行本案罪
        行之犯意，又如何基於此一合同之犯意，如何各自分擔
        本罪之犯行，並相互利用他人之行為以遂行本案之共同
        圖利犯罪等之犯罪構成要件事實，尚付之闕如。
      2.而由卷附被告乙○○於88年9 月17日檢察官訊問之供述
        （見86偵13 91 卷，第90頁反面、第91頁）、被告戊○○於88年10月19日苗栗縣調查站詢問時之供述（見86偵
        1391卷，第111 頁以下）、被告丁○○於88年12月22日
        苗栗縣調查站詢問時之供詞（見89偵139 卷，第10頁第
        4 行以下）及被告己○○於88年12月22日苗栗縣調查站
        詢問時之供詞（見89偵139 卷，第6 頁第5 行以下）、
        於89年5 月19日檢察官訊問時之供述（見86偵1391卷，
        第161 頁）等參互以觀，足以證明日泰營造有限公司之
        施工人員，包括其公司實際負責人甲○、工地實際負責
        施工之被告乙○○、戊○○均未曾就系爭翼牆施工後發
        生跨座沈箱之事，或其他如何應變之方法，與負責系爭
        白布帆大橋新建工程監工之被告己○○、丁○○有過任
        何之報告或討論。
      3.再詳查全卷資料，亦未見有任何資料可證明被告乙○○
        、戊○○、甲○與公務員之被告己○○、丁○○曾就日
        泰營造有限公司之請領系爭工程款，有過任何之協商討
        論或接觸之事證。
      4.綜上所述，本案公訴人所舉事證無從積極證明被告乙○○、戊○○2 人觸犯圖利罪，此外，又查無其他事證足
        供不利被告乙○○、戊○○之認定，本於罪疑惟輕原則
        ，不能證明被告犯罪，自應依刑事訴訟法第301 第1 項
        諭知被告乙○○、戊○○均無罪。
    (二)被訴詐欺罪嫌方面：
      1.按圖利與詐欺理論上不應併存，此為公訴人所採認（見
        本院卷(三)，第137 頁）；又承攬人於訂立承攬契約後，
        縱有偷工減料情事，亦屬違反承攬契約之問題，難謂有
        使定作人陷於錯誤，與詐欺罪之構成要件不符，合先敘
        明。
      2.被告甲○係系爭白布帆大橋新建工程承包施作之日泰營
        造有限公司實際負責人；被告乙○○係該公司派駐施工
        現場負責人；被告戊○○則為工地主任，前已述及（見
        前述壹二之(二)）。依此可知，被告乙○○、戊○○係受
        承包商日泰營造有限公司之僱用，在系爭白布帆大橋新
        建工程之現場施工工作，僅負責從事施工承作工程之業
        務，至於有關公司向苗栗縣政府請款的業務，因不在其
        職務之範圍內。且詳查全卷，亦無被告乙○○、戊○○
        參與或介入或分擔任何與請款有關之工作，或與日泰營
        造有限公司請款之人員，有共同詐領任何工程款之犯意
        聯絡及行為分擔之情事。
      3.依上所述，本案公訴人所舉事證無從積極證明被告乙○○、戊○○2 人有觸犯詐欺取財罪，此外，又查無其他
        事證足供不利被告乙○○、戊○○之認定，本於罪疑惟
        輕原則，不能證明被告犯罪，亦應依刑事訴訟法第301
        第1 項諭知被告乙○○、戊○○均無罪。
    (三)被訴違反建築術成規方面：
      1.按刑法第193 條之承攬工程人或監工人於營造或拆卸建
        築物時，違背建築術成規，致生公共危險罪，其所稱之
        「建築物」，固指定著於土地之一種工作物而言，但此
        種工作物必須上面有屋面，周圍有門壁，足以避風雨而
        適於人之起居出入者，始足當之。至於僅供人車通行之
        橋樑，並無牆壁等類設備，顯非適於吾人起居之用，尚
        難以建築物論。
      2.本案縱認被告乙○○、戊○○為系爭白布帆大橋新建工
        程之承攬人員，且渠等營造時有違背建築術成規，但因
        白布帆大橋非屬「建築物」，被告乙○○、戊○○之營
        造行為與刑法第193 條之承攬人員違背建築術成規罪之
        構成要件尚屬有間，其行為不能論處該罪名，是亦應為
        無罪之諭知。
參、檢察官於94年7月22日準備程序，請求對被告甲○、乙○○
    、戊○○變更起訴法條部分（本院卷(三)，第85、86頁；第93
    頁以下），已經檢察官具狀撤回在案（本院卷(三)，第142、1
    43頁；第 122頁以下）。又被告甲○因已達心神喪失之程度
    ，經法院宣告為禁治產人，本院裁定於其回復以前停止審判
    在案，嗣後另依法審結，均附此敘明。
肆、適用的法律
一、刑事訴訟法第299條第1項前段、第301條第1項。
二、民國81年7月17日修正公布之貪污治罪條例第6條第1項第4款
    、第16條。
三、刑法第11條、第2 條第1 項但書、第28條、第37條第2 項。
本案經檢察官施慶堂到庭執行職務。
中　　華　　民　　國　　94　　年　　10　　月　　11　　日
                  臺灣苗栗地方法院刑事第一庭
                      審判長法　官　 葉麗霞
                            法  官   李太正
                            法  官   顧正德
以上正本證明與原本無異
如不服本判決應於送達後10日內向本院提出上訴狀（應附繕本）
                            書記官   萬碧蓮
中　　華　　民　　國　　94　　年　　10　　月　　17　　日
附錄：本判決論罪科刑法條全文
民國81年7 月17日修正公布貪污治罪條例第6 條
有左列行為之一者，處5 年以上有期徒刑，得併科新臺幣100 萬
元以下罰金：
一　意圖得利，抑留不發職務上應發之財物者。
二　募集款項或徵用土地﹑財物，從中舞弊者。
三　竊取或侵占職務上持有之非公用私有器材﹑財物者。
四　對於主管或監督之事務，直接或間接圖利者。
五　對於非主管或監督之事務，利用職權機會或身份圖利者。
前項之未遂犯罰之。
附件一：（公訴事實）
丁○○係苗栗縣政府建設局土木課技士，自民國82年 4月間起，
至84年10月間止，奉派主辦苗栗縣政府發包興建之「苗栗縣卓蘭
鎮白布帆大橋新建工程」，綜理該工程委託設計、公告、招標、
發包、監驗、結算等事宜，己○○則係苗栗縣卓蘭鎮公所建設課
技士，奉派就近辦理該工程監工事宜，均為依據法令從事公務之
人員，亦屬上開工程監工人員；另甲○係該工程承包施作之日泰
營造有限公司（下稱日泰公司）實際負責人，乙○○係該公司派
駐施工現場負責人，戊○○則為工地主任，俱屬承攬工程人員。
緣苗栗縣政府委託中基工程顧問有限公司（下稱中基公司）設計
該工程規格，係於橋樑二側分設Ａ１（大安溪北岸即苗栗縣卓蘭
鎮境內）、Ａ２（大安溪南岸）橋台，另於Ａ１、Ａ２橋台間，
分設Ｐ１至Ｐ４橋墩，用以共同撐持橋面，另於橋台沈箱、墩柱
外圍處，沿河岸施作基礎及壁體均為獨立結構體之翼牆一座，將
橋台沈箱、墩柱包覆於內，二者間隙處則填充天然級配，俾免溪
水沖刷河岸邊坡侵及橋台，其中Ａ１橋台翼牆部分總高度（含基
礎底座）為17.2公尺，應有深入地表下厚度1.65公尺、寬度9.77
公尺之呈倒Ｔ字型基礎底座，翼牆牆身背側即包覆橋台沈箱、墩
柱一側，應有直徑3.2公分、長度1.2公尺之主鋼筋，各區分底部
向上至8.2公尺處，每間隔12公分排列1支，底部向上至14.2公尺
處，每間隔24公分排列1支，另每間隔30公分，則有直徑1.3公分
之副鋼筋等配置方式，另翼牆頂面應在橋台上端帽樑外緣起 1公
尺處，頂面寬度為50公分，每順下 1公尺加寬斷面20公分，至距
頂面高度4公尺處起，每順下1公尺加寬斷面25公分，至距頂面高
度9公尺處起，每順下1公尺加寬斷面40公分，使翼牆牆身約略呈
Ｌ字型，據此換算至與橋台沈箱等高處，應有 3.395公尺斷面寬
度；詎甲○、乙○○、戊○○等人，均知應依上開設計規格施作
Ａ１橋台翼牆，且渠等亦知Ａ１橋台施放沈箱位置向南偏移約1.
2公尺，已逾越一般橋樑可得容許誤差範圍，依據該工程設計圖
說明事項，應即交由設計單位即中基公司檢核沈箱安全性，判斷
應否補強或重新施作，竟因思及此舉耗時費工，且損失成本甚鉅
，遂共同意圖為自己不法之所有，基於犯意之聯絡，為圖符合Ａ
１橋台與Ｐ１橋墩間距及翼牆頂面應在橋台上端帽樑外緣起1 公
尺處等原始設計，依沈箱偏移現狀，仍將Ａ１橋台墩柱施作於原
設計位置，使之非位於沈箱中心處而約略偏向北側 1.2公尺，復
為配合上開沈箱偏心狀況，僅施作寬約四公尺（應有9.77公尺）
翼牆基礎底座，導致翼牆角度不足而再擅減牆身厚度，致與橋台
沈箱等高處僅有約2公尺餘（應有3.395公尺）斷面寬度，且於翼
牆背側亦未配置主、副鋼筋，逕沿沈箱邊緣捆紮鋼筋固定模版，
旋即灌漿施作翼牆，而將翼牆牆身跨座於沈箱上約 1.2公尺，除
加重沈箱負載外，並因沈箱、墩柱偏移欠缺橋面應有支撐力，且
翼牆未配置主、副鋼筋，亦無足夠斷面寬度、基礎底座，使翼牆
減損護衛河岸邊坡及橋台結構安全之能力，將因溪水沖刷翼牆波
及橋台沈箱、墩柱及橋面，致生往來橋樑人員、車輛危險；嗣於
85年 8月間，因賀伯颱風帶來豪雨沖刷大安溪河岸，終至翼牆剝
離、橋面坍塌，使行經該處之車號 OR-8223號自用小客車，因未
及注意該處所設置斷橋警告標誌而墜落溪底。另丁○○、己○○
二人，奉派主管上開工程監造事宜，均知上開翼牆工程屬隱蔽部
分，應隨時查核此部分施作尺寸、料材、工法等是否符合設計圖
說，且予局部驗收後，始准甲○等人續為次項施工流程，且渠等
於施工期間，亦知甲○等人將翼牆跨座橋台沈箱之情，竟基於圖
利之犯意聯絡，未予即時制止，任令甲○等人續行施作，並於84
年10月間，繕造結算驗收證明書、結算明細表、竣工報告等書件
報准完工，致該工程驗收人員即技士林文雄等人，自橋樑外觀未
能察覺上開隱蔽部分瑕疵，因之陷於錯誤，簽准驗收核定完工，
使甲○等人據以領取該工程總工程款86,938,000元，以此方式，
直接使甲○等人從中牟取前揭翼牆施作瑕疵部分短用料件合計49
3,276元及未配置主、副鋼筋之不法利益。
附件二：（追加起訴事實）
被告丁○○、己○○均係「苗栗縣卓蘭鎮白布帆大橋新建工程」
（下稱白布帆大橋工程）監工；甲○、乙○○、戊○○分別係承
包商日泰營造有限公司（下稱日泰公司）之負責人、工地負責人
、工地主任。被告五人明知白布帆大橋工程關於Ａ１橋柱與翼牆
，依原設計圖所示，係各自獨立之結構體，二者之間應填充天然
級配，惟現場施工結果，該翼牆部分跨座在Ａ１橋柱沈箱上。該
工程施工結果，既與原設計圖不符，且因翼牆部分跨座在Ａ１橋
柱沈箱上，而減省鋼筋、水泥、天然級配等建材之使用及人力，
此部分應自工程款中扣除，惟被告五人竟共同基於圖利廠商之不
法犯意，違背法令，未將該減省之用料及人力扣除，圖利日泰公
司新台幣125,151 元。（本院訴卷(三)，第142頁）
